【裁判字號】    89,訴,917
【裁判日期】    890831
【裁判案由】    貪污治罪條例
【裁判全文】
台灣台中地方法院刑事判決                          八十九年度訴字第九一七號
    公  訴  人  臺灣臺中地方法院檢察署檢察官
    被      告  甲○○
    選任辯護人  林瓊嘉
右列被告因貪污治罪條例等案件，經檢察官提起公訴（八十九年度偵字第一九二０號
），本院判決如左：
    主    文
甲○○共同連續行使從事業務之人，明知為不實之事項，而登載於其業務上作成之文
書，足以生損害於他人，處有期徒刑肆月，如易科罰金以參佰元折算壹日。緩刑貳年
。
    事    實
一、甲○○係空軍後勤司令部聘雇於國軍第六四九營站擔任業務經理（八十六年八月
    一日起任職），負責綜理營站福利品之申請、協調、供銷、調配、計劃及財務會
    計之督導作業等業務。明知依「國防部福利總處福利品供配作業規定」，國軍營
    區福利站原不得私自進貨銷售牟利，惟為因應客戶購物之需要，竟自民國（下同
    ）八十六年八月一日起至八十七年八月止，先後與該營站主任史從政（八十五年
    八月三十日起至八十六年十二月三十一日止，另由空軍後勤司令部審理中）、周
    建仲（八十七年一月一日起任用，另由空軍後勤司令部審理中）及臨時約聘之出
    納劉力行（八十六年十月二日起任用，經本院判處有期徒刑四月，如易科罰金以
    三百元折算一日，緩刑二年確定）共同基於概括犯意聯絡，而私自向廠商進貨銷
    售，並以該營站之營收自付貨款，方式為廠商進貨後月結貨款，自月中開始，即
    視貨款多寡截留該營站四部收銀機中其中一部之款項，累積至月底支付廠商貨款
    。期間渠等於須截留貨款時，則連續由劉力行故意扣除該截留之款項而在其業務
    上所製作之每日清帳資料表上為不實之填載，並依該不實填載之金額計算交付款
    項予空軍第二後勤指揮部主計室出納，而每日清帳資料表交予甲○○審核後，再
    持以行使交付予不知情之營站會計憑以製作月報表，以掩飾上開截留貨款以便支
    付私自進貨款項之行為，足以損害於空軍第二後勤指揮部對該營站之管理監督。
    嗣於八十七年八月間，因該營站發生竊案，經空軍總部政治作戰部調查時查獲劉
    力行保管之私帳帳冊及私自進貨之廠商送貨單，始查知上情，總計渠等私自進貨
    新台幣（下同）二百九十九萬五千三百三十元。
二、案經空軍後勤司令部移送臺灣臺中地方法院檢察署檢察官偵查起訴。
    理    由
一、右揭事實，業據被告甲○○於空軍後勤司令部偵審、偵查及本院審理時，坦承不
    諱，核與證人即第六四九營站先後主任史從政、周建仲及出納劉力行於空軍後勤
    司令部偵審時之供述大致相符。且有劉力行製作之國軍第六四九營站收銀機每日
    清帳資料表影本共三十五份、私帳帳冊影本、私自進貨之廠商送貨單一百十六張
    等附於空軍後勤司令部檢察卷宗內可稽。按依卷附「國防部福利總處福利品供配
    作業規定」第二章第四條第三項及「國防部營區福利站設置管理實施規定」第捌
    條第一項第五款均明白規定營站不得私自進貨，且同條第四項第七款亦明定「各
    營站所有費款之收支，均應本『統收統支』原則設帳列管，不得『帳外有帳』」
    。則被告身為營站業務經理，負責綜理營站福利品之申請、協調、供銷、調配、
    計劃及財務會計之督導作業等業務，而史從政、周建仲身為營站主任，負責督導
    營站運作，而劉力行負責清算每日營收，自應確實記載每日之收結情形，渠等為
    掩飾上開私自進貨、銷貨之情，由劉力行製作不實之每日清帳資料表後持以行使
    ，渠等間具有犯意聯絡及行為分擔，為共同正犯，至堪認定。事證明確，被告右
    揭犯行，洵堪認定。
二、查被告甲○○係空軍後勤司令部聘雇於國軍第六四九營站擔任業務經理，負責綜
    理營站福利品之申請、協調、供銷、調配、計劃及財務會計之督導作業等業務，
    而史從政、周建仲身為營站主任，負責督導營站運作。而劉力行負責清算每日營
    收，而被告劉力行係國軍第六四九營站臨時約聘之出納，負責每日清點該營站收
    銀機之金額，及製作收銀機每日清帳資料表，為從事業務之人。其於業務上製作
    之收銀機每日清帳資料表為不實之記載，並持以行使交付予不知情之會計製作月
    報表，自足生損害該營站之督導單位即空軍第二後勤指揮部對該營站之管理監督
    。故核被告所為，係犯刑法第二百十六條、第二百十五條之行使業務登載不實罪
    ，其登載不實文書後復持以行使，該業務登載不實之低度行為為行使之高度行為
    所吸收，不另論罪。被告先後多次犯行，時間緊接，犯罪構成要件相同，顯係基
    於概括之犯意為之，為連續犯，依刑法第五十六之規定以一罪論，並加重其刑。
    被告甲○○與、先後之營站主任史從政（八十五年八月三十日起至八十六年十二
    月三十一日止任職）、周建仲（八十七年一月一日起到職）及出納劉力行間具有
    犯意聯絡及行為分擔，被告甲○○與史從政、周建仲雖非製作帳冊從事業務之人
    ，惟依刑法第三十一條第一項之規定，渠等與從事業務之劉力行共同犯罪，為共
    同正犯。次查被告甲○○係於八十六年八月一日起任職，且依同案被告史從政於
    空軍後勤司令部偵查時供述其到任時（八十五年八月三十日到任）後得知有製作
    內帳情形，則被告甲○○自其到職時該營站即有私自進貨之情形，是公訴人起訴
    書記載被告自八十六年十一月起有上開犯行，容係誤會，附此敘明。按刑法之公
    務員乃指依據法令從事於公務之人員，本件被告為國軍第六四九營站聘雇之業務
    經理，而依卷附「國軍營區福利站設置管理實施規定」貳、第二項規定：「國軍
    營區福利站之設置，是為服務官兵便利官兵」，及第肆條第三項第二款規定「人
    員編組：營區福利站所需工作人員，應視營業狀況，以約聘為原則，如短期內無
    力約聘，則由營區指揮部在不影響戰訓任務之前提下調派必要之士官兼任管理或
    服務工作，內部工作人員區分如左‧‧‧，(1)業務經理：由福利總處考選介派，
    並支付薪金」等規定，可見營區服利站之設置，其目的僅在於服務及便利官兵而
    已，並非執行公務，且營站內之業務經理，亦未因福利總處考選介派於國軍第六
    四九號營站，而享有任何公務上之職權；而被告係經空軍後勤司令部政戰部所「
    聘雇」，亦有該司令部政戰部營站業務經理人員任免建議表在卷可參，則依「空
    軍總司令部聘雇人員工作規則」第二條第二款規定：「本規則所稱之聘用及雇用
    人員（以下簡稱聘雇人員），依勞動契約具勞工身分受僱從事工作獲得報酬之人
    員，顯然被告受僱於空軍後勤司令部國軍第六四九營站為業務經理，僅具有勞工
    身分，並非刑法上之公務員甚明。是公訴人認被告所為，係犯刑法第二百十三條
    之公務員登載不實罪嫌，容有誤會，惟因起訴被告犯罪之基本事實相同，爰依法
    變更起訴法條，併此敘明。爰審酌被告僅係因顧及服務營站附近之官兵及眷屬購
    物方便，在缺貨情形下始向廠商私自進貨，且就私自進貨所得供作營站員工之福
    利，及其犯後坦承犯行，態度良好等一切情狀，量處如主文所示之刑，並諭知易
    科罰金之折算標準，以資懲儆。末查被告前未曾受有期徒刑以上刑之宣告，有本
    院被告全國前案紀錄表在卷可按，被告坦承犯行，深具悔意，且因車禍就醫現治
    療中，經此教訓，當知警惕而無再犯之虞，本院綜核各情，認所宣告之刑，以暫
    不執行為適當，爰併予宣告緩刑二年，以啟自新。
三、公訴意旨另以：被告甲○○係國軍第六四九營站聘雇之業務經理，為依據法令從
    事公務之人員，明知依「國防部福利總處福利品供配作業規定」，不得私自進貨
    銷售牟利，竟自民國八十六年十一月起至八十七年八月止，與兼任該營站主任之
    史從政、周建仲、及出納劉力行共謀私自向廠商進貨銷售圖利，共計私自進貨二
    百九十九萬五千三百三十元，以營站平均百分之四之進銷貨差價利基計算，共獲
    利十一萬九千八百十三元，均由劉力行負責保管並製作私帳帳冊，再以誤餐費、
    年節獎金等名義朋分渠等及其他不知情之營站人員，而圖私人不法之利益。因認
    被告另涉犯貪污治罪條例第六條第一項第四款之對於主管之事務直接圖私人不法
    利益之罪嫌云云。
  (一)按貪污治罪條例之犯罪主體以依據法令從事公務之人員及受公務機關委託承辦公
    務之人為限，該條例第二條規定甚明。查本件被告並非依據法令從事公務之人員
    如上所述，又所謂「受公務機關委託承辦公務之人」必其所委任者，係為該機關
    權力範圍內之公務，而受任人因而享有公務上之職權者，方足當之。至若僅受公
    務機關私法經濟行為之民事上委任，或其他民事契約所發生私法上權義關係，則
    所委任者並非權力範圍內之公務，受任之人亦不因而享有公法上之權力，自不能
    謂係受公務機關委託承辦公務之人（最高法院七十五年度台上字第三一○五號判
    決參照）。另貪污治罪條例第二條後段所定受公務機關委託承辦公務之人犯該條
    例之罪者，亦依該條例處斷。於茲所謂：「受公務機關委託承辦公務之人」，係
    指公務機關所委託承辦者，為該機關本身公權力範圍內之公務，受任人因而享有
    公務上之職權及權力主體之身分，於其受任之範圍內行使公務主體之權力而言，
    如非委託機關本身權力範圍內之公務，而係基於私法上關係所生之債權、債務，
    殊與貪污治罪條例第二條後段所稱「受公務機關委託承辦公務」者不同，要無該
    條之適用（最高法院八十四年度台上字第五七五五號判決參照）。
  (二)經查，國軍第六四九營站本為服務便利官兵而設，從事者為私經濟之行為，並非
    公務機關，而被告受空軍後勤司令部聘雇為該營站之業務經理，核其性質屬私法
    上僱傭關係，所委任者並非機關權力範圍內之公務，被告亦不因而享有公務上之
    權力，依照上開說明，被告自不能謂係受公務機關承辦公務之人；另雖該營站主
    任史從政、周建仲具有軍人身分，惟國軍福利營站既係為服務官兵而設，所從事
    者為私經濟之行為，並非公務機關，且依前揭卷附「國軍營區福利站設置管理實
    施規定」第肆條第三項第二款「人員編組：營區福利站所需工作人員，應視營業
    狀況，以約聘為原則，如短期內無力約聘，則由營區指揮部在不影響戰訓任務之
    前提下調派必要之士官兼任管理或服務工作‧‧‧」之規定，該營站內之軍職人
    員均屬兼職，就此部分事務並未享有何公務上之權力，與其軍人身分並無關連，
    是以，本件亦無貪污治罪條例第三條之適用，附此敘明。
  (三)是以，被告所為核無貪污治罪條例之適用，公訴人以被告此部分涉犯該條例第六
    條第一項第四款之對於主管之事務直接圖私人不法利益之罪嫌容有誤會，原應就
    此部分為無罪之諭知，惟因公訴人認被告此部分犯行與前揭論罪科刑部分具有牽
    連犯之裁判上一罪之關係，爰不另為無罪之諭知，併此敘明。
據上論斷，應依刑事訴訟法第二百九十九條第一項前段、第三百條，刑法第二十八條
、第三十一條第一項、第五十六條、第二百十六條、第二百十五條、第七十四條第一
款，罰金罰鍰提高標準條例第一條前段、第二條，判決如主文。
中      華      民      國    八十九    年      八      月    三十一    日
                                臺灣台中地方法院刑事第四庭
                                        法  官  顏  世  傑
右正本證明與原本無異。
如不服本判決，應於送達後十日內向本院提出上訴狀(須附繕本)，上訴於台灣高等
法院台中分院。
                                        書記官
中      華      民      國    八十九    年      八      月    三十一    日
附錄本案論罪科刑法條：
刑法第二百十五條：
  從事業務之人，明知為不實之事項，而登載於其業務上作成之文書，足以生損害於
  公眾或他人者，處三年以下有期徒刑、拘役或五百元以下罰金。


司法院資訊處製作；財團法人民間司法改革基金會備份。
